最  高  行  政  法  院  判  決
109年度年上字第190號
上  訴  人  黃和妹                                      
訴訟代理人  趙相文  律師
被 上訴 人  銓敘部                                  
代  表  人  周志宏              
訴訟代理人  邱德明              
            魏鳳苡              
上列當事人間公務人員退休資遣撫卹法事件，上訴人對於中華民
國109年6月11日臺北高等行政法院108年度年訴字第959號判決，
提起上訴，本院判決如下：
　　主  文
上訴駁回。
上訴審訴訟費用由上訴人負擔。　　
　　理  由
一、被上訴人之代表人原為周弘憲，嗣變更為周志宏，茲據新任
    代表人具狀聲明承受訴訟，核無不合，先予敘明。
二、上訴人原係司法院雇員，其自願退休，經被上訴人核定準用
    公務人員退休法（下稱退休法，於民國107年11月21日廢止
    ）第4條第1項第2款規定，以其任職公務人員滿25年，准其
    自願退休，退休金種類：月退休金，並於92年3月1日退休生
    效。嗣被上訴人依106年8月9日制定公布、107年7月1日施行
    之公務人員退休資遣撫卹法（下稱公務人員退撫新法）第36
    條、第37條及第39條規定，以107年4月27日部退四字第1074
    381294號函及所附退休（職）所得重新計算附表（下稱原處
    分），重新計算上訴人自107年7月1日起之每月退休所得。
    上訴人不服，循序提起行政訴訟，並聲明：復審決定及原處
    分均撤銷。案經原判決駁回，上訴人乃提起本件上訴，並聲
    明：1.原判決廢棄。2.復審決定及原處分均撤銷（上訴狀誤
    植為「訴願決定」）。
三、上訴人起訴主張、被上訴人於原審之答辯及聲明，均引用原
    判決所載。
四、原審斟酌全辯論意旨及調查證據之結果，以：
  ㈠據司法院釋字第185號解釋之意旨，司法院解釋憲法，並有統
    一解釋法律及命令之權，為憲法第78條所明定，其所為之
    解釋，自有拘束全國各機關及人民之效力，各機關處理有關
    事項，應依解釋意旨為之，原審即應受拘束，而應據以為爭
    執釐清之認定。況司法院釋字第782號解釋意旨，業可認定
    原處分並無違憲之瑕疵，無涉法律不溯及既往原則及工作權
    之保障，亦未牴觸比例原則，與憲法保障人民財產權之意旨
    尚無違背，該解釋文及理由書已陳述綦詳，原審應受拘束，
    而據以為裁判之基礎，自無就上訴人指摘原處分是否違反法
    律禁止溯及既往原則、信賴保護原則、比例原則？及是否適
    法有據？再行論述之必要。
  ㈡至於上訴人另稱原處分是否違反契約嚴守原則？及原處分是
    否違反行政程序法第96條第1項第2款規定？惟原處分之適法
    性源之於依法為之，與契約之嚴守無涉。雖上訴人另稱，渠
    為雇員，依司法院組織法及雇員管理規則自63年6月1日至92
    年3月1日受僱用於司法院工作，非常任文官，不適用公務人
    員任用法。然查，雇員依照公務人員任用法第37條規定，雇
    員的相關人事規定由雇員管理規則定之，一樣是在公務人員
    任用法規範的公務人員範疇裡面。雇員管理規則第3條規定
    ，本規則所稱雇員，指中央及地方機關組織法規規定之雇員
    ，所以上訴人是機關編制內的成員，跟一般公務人員並沒有
    不同，並且享有公保。依公教人員保險法第2條規定，法定
    機關（構）編制內之有給專任人員，得辦理公保，足見上訴
    人為司法院之編制內人員，且經被上訴人銓敘在案。因此，
    上訴人稱渠為雇員，其職務與國家間之法律關係為僱用行政
    契約關係，應無足採。則上訴人指摘被上訴人不得以行政處
    分單方變更行政契約內容者，亦無足憑。
  ㈢上訴人稱雇員與公務人員本質不同乙節。雖雇員與簡、薦、
    委等各級任用之公務人員，有人事程序之不同，但雇員退職
    是「準用」公務人員退休法，所稱準用是在性質範圍內相一
    致者始得準用之。就公務人員退撫新法第36條第1項、同條
    第2項、第37條第1項、同條第2項、同條第5項及第39條第1
    項等規定均屬性質上得以準用之範圍，此與雇員受憲法第15
    條工作權保障，而且同受憲法第18條服公職之權利，上訴人
    否認受憲法第18條服公職之保障者，是因誤解雇員是機關編
    制內的成員，跟一般公務人員並沒有不同，而同享公保；且
    相關雇員加入公職時，並沒有跟機關簽任何僱傭（雇員契約
    ）的契約。
  ㈣參照公務人員任用法第37條規定，足見雇員係過渡時期之人
    事權宜措施，且雇員得循升委任考試及格者，取得委任第一
    職等任用資格。雇員之考成、退職、資遣、撫卹、留職停薪
    ，準用公務人員考績法、退休新法及公務人員留職停薪辦法
    之規定。而公務人員任用法第4條（品德、忠誠之注意及查
    核）、第26條（各機關長官應迴避任用之人員，包括雇員）
    、第28條（不得任用為公務人員之各項情事）等；足見雇員
    身分保障，雖不及簡薦委等公務人員，但基本上之任用、保
    障、保險、考績、退休、資遣、撫卹、考成、留職停薪、退
    職等，均與一般公務人員相同。則上訴人於年改前退休，經
    年金改革後之新法，即公務人員退撫新法第36條、第37條及
    第39條等規定，以原處分重新計算上訴人自107年7月1日起
    之每月退休所得，於法自無違誤等語，判決駁回上訴人在第
    一審之訴。
五、本院按：
  ㈠公務人員任用法第37條規定：「（第1項）雇員管理規則，由
    考試院定之。（第2項）前項規則適用至中華民國86年12月3
    1日止。期限屆滿仍在職之雇員，得繼續僱用至離職為止。
    （第3項）本條文修正施行後，各機關不得新進雇員。」次
    按現職雇員管理要點第1點規定：「中華民國86年12月31日
    雇員管理規則適用期限屆滿後，各機關現職雇員之管理依本
    要點之規定。」第4點規定：「雇員之考成、退職、資遣、
    撫卹、留職停薪，準用公務人員考績法、公務人員退休資遣
    撫卹法及公務人員留職停薪辦法之規定。」又現職雇員管理
    要點第4點立法理由載明：本點規定雇員之退職、撫卹，準
    用公務人員退休法、撫卹法之規定。茲以公務人員退撫新法
    業於106年8月9日制定公布，依該法第95條規定，自107年7
    月1日起，原公務人員退休法及原公務人員撫卹法不再適用
    ，從而現行雇員準用公務人員退休法、撫卹法之規定將失其
    依據，為繼續規範現職雇員之退職、資遣及撫卹等相關事項
    ，爰配合法規名稱修正相關文字等語。可知，雇員之退休準
    用公務人員退撫新法之規定。
  ㈡按憲法第78條規定：「司法院解釋憲法，並有統一解釋法律
    及命令之權。」第173條規定：「憲法之解釋，由司法院為
    之。」第171條第2項規定：「法律與憲法有無牴觸發生疑義
    時，由司法院解釋之。」第79條第2項規定：「司法院設大
    法官若干人，掌理本憲法第78條規定事項……」是解釋法律牴
    觸憲法而宣告其為無效，乃專屬司法院大法官之職掌。司法
    院依上開規定所為之解釋，有拘束全國各機關及人民之效力
    ，各機關處理有關事項，應依解釋意旨為之，違背解釋之判
    例，當然失其效力，亦經司法院釋字第185號解釋宣示在案
    。上開解釋所稱之全國各機關，當然包含法院在內。次按法
    官依據法律獨立審判，憲法第80條定有明文，故依法公布施
    行之法律，法官應以其為審判之依據，不得認定法律為違憲
    而逕行拒絕適用；又該法律如經司法院作成解釋宣告未違憲
    ，依前段之說明，法院亦自應受其拘束，於審理個案時，依
    解釋意旨為之；且於該解釋作成後，如無因憲法或相關法律
    有所修正，或相關社會情事已有重大變更，而有重行認定與
    判斷之必要，並聲請經司法院再作成變更或補充之解釋，應
    不許法院或其他任何人民或機關持歧異之見解不予遵守。
  ㈢司法院釋字第782號解釋就關於公務人員退撫新法第4條第4款
    、第5款及第6款關於退休所得替代率、每月退休所得、最低
    保障金額之定義；第7條第2項關於提高退撫基金共同撥繳費
    用之基準；第18條第2款及第3款關於配合精簡政策自願退休
    ，增列年滿55歲要件；第36條關於優惠存款利率之計算、調
    降、底限及原領金額低於最低保障金額者，依原金額支給；
    第37條、附表三及第38條，關於本法施行前後退休者，年度
    退休所得替代率計算基準、調降、底限及其適用；第39條第
    1項及第2項關於支領月退休所得之調降順序、底限，及原領
    金額低於最低保障金額者，依原金額支給；第67條第1項前
    段關於退撫給與得隨消費者物價指數調整，及第77條第1項
    第3款關於停止受規範對象領受退休金權利等規定，是否違
    反法律不溯及既往原則、信賴保護原則或比例原則之爭議，
    作成解釋。解釋文略以：公務人員退撫新法第7條第2項規定
    無涉法律不溯及既往原則及工作權之保障，亦未牴觸比例原
    則，與憲法保障人民財產權之意旨尚無違背。同法第4條第6
    款、第39條第2項規定，與憲法保障服公職權、生存權之意
    旨尚無違背。同法第4條第4款、第5款、第18條第 2款、第3
    款、第36條、第37條、第38條及第39條第1項規定，無涉法
    律不溯及既往原則，與信賴保護原則、比例原則尚無違背等
    語。而雇員之退休準用公務人員退撫新法之規定，已如前述
    。上訴人主張司法院釋字第782號解釋範圍不及於雇員，為
    其一己之見，自無可採。
  ㈣經查，上訴人原係司法院雇員，準用公務人員退休法第4條第
    1項第2款規定，經被上訴人審定於92年3月1日退休生效，並
    支領月退休金（見原審卷第19頁）。嗣被上訴人依106年8月
    9日制定公布、107年7月1日施行之公務人員退撫新法第36條
    、第37條及第39條規定，以原處分重新計算上訴人自107年7
    月1日起之每月退休所得，為原判決依法確定之事實，並有
    原處分附卷可憑，且為兩造所不爭。依前揭說明可知，司法
    院釋字第782號解釋認依據公務人員退撫新法第36條、第37
    條及第39條等規定，重新計算原依公務人員退撫舊法計算退
    休給與者，自107年7月1日起之每月退休所得無涉違反制度
    性保障、法律不溯及既往原則之適用，與信賴保護原則、比
    例原則，均無違背，依憲法第78條規定及司法院釋字第185
    號解釋意旨，原審亦自應受其拘束。茲上訴人係依原退休法
    規定辦理退休，領月退休金之雇員，不論上訴人是否經銓敘
    及與雇員職務與國家間之關係是否為僱用行政契約關係，被
    上訴人於公務人員退撫新法實施後，依退撫法相關規定重新
    計算上訴人退休所得，核與司法院釋字第782號解釋，並無
    不合。是原判決認被上訴人依公務人員退撫新法之規定重新
    審定其自107年7月1日起之每月退休所得，並無違誤，即無
    不合。
  ㈤上訴人已依原退休法辦理退休，是本件爭議在於得否依公務
    人員退撫新法規定，重新審定其自107年7月1日起之每月退
    休所得。上訴人是否經銓敘及與雇員職務與國家間之關係是
    否為僱用行政契約關係，不會改變上訴人係準用公務人員退
    休法第4條第1項第2款規定，經被上訴人審定於92年3月1日
    退休生效，並支領月退休金之事實；而上訴人據以計算月退
    休金之相關規定已有變更，被上訴人於公務人員退撫新法實
    施後，依相關規定重新計算上訴人退休所得，於法即屬有據
    。上訴人所提本院本院106年度判字第551號判決及臺北高等
    行政法院105年度訴字第869號判決，該案係花蓮縣花蓮地政
    事務所依「臺灣省各地政機關測量助理管理要點」僱用測量
    助理之行為，惟上訴人係依雇員管理規則（按：該規則係自
    87年1月1日起停止適用，有關現職雇員之管理改依現職雇員
    管理要點辦理）進用，而非依臺灣省各地政機關測量助理管
    理要點僱用，上訴人之身分屬性及進用方式與所提判決案例
    尚屬有別。是上訴人所提上開判決，無法為其有利之認定，
    且無法改變上訴人之退休係準用公務人員退休法之事實。從
    而上訴人主張其未經銓敘，其雇員職務與國家間之關係為僱
    用行政契約關係，原判決所稱「編制内」、「享公保」、「
    未簽約」皆不足以否定行政僱用契約之成立，其與國家間之
    法律關係既為行政契約關係，則不得任由被上訴人以原處分
    之行政處分方式變更契約內容，減少上訴人之退休所得，原
    判決不當適用公教人員保險法認與公務員相同，指摘原判決
    不適用法規或適用不當、判決不備理由、判決理由矛盾，為
    不可採。原判決關於上訴人經銓敘之論述固有未洽，惟尚不
    影響結論之判斷，自非判決不備理由，上訴意旨據此主張原
    判決違背法令，核係其主觀之意見，難認可採。
  ㈥綜上所述，原判決駁回上訴人在原審之訴，核無違誤。上訴
    論旨，仍執前詞，求予廢棄原判決，為無理由，應予駁回。
    另本件相關法律意見業經兩造分別陳述甚明，核無行政訴訟
    法第253條第1項所定有以言詞辯明必要之情形，是上訴人聲
    請言詞辯論，自無必要，附此敘明。
六、據上論結，本件上訴為無理由。依行政訴訟法第255條第1項
    、第98條第1項前段，判決如主文。
中　　華　　民　　國　　111 　年　　5 　　月　　31　　日
                    最高行政法院第一庭
                        審判長法官  吳  東  都　
                              法官　陳  秀  媖
                              法官　王  俊  雄　
                              法官　侯  志  融
                              法官　林  妙  黛

以  上  正  本  證  明  與  原  本  無  異
中　　華　　民　　國　　111 　年　　5 　　月　　31　　日
　　　　　　　　　　　　　　　書記官　廖　仲　一